臺灣高等法院高雄分院民事判決　　　 96年度勞上更(二)字第3號
上　訴　人　甲○○
訴訟代理人　李衍志律師
被　上訴人　國軍左營醫院
法定代理人　乙○○
訴訟代理人　尤中瑛律師
　　　　　　吳文豐律師
複　代理人　莊進祥律師
上列當事人間請求確認僱傭關係存在等事件，上訴人對於中華民
國92年4 月2 日臺灣高雄地方法院91年度勞訴字第50號第一審判
決提起上訴，經最高法院第2 次發回更審，本院於96年11月21日
言詞辯論終結，判決如下：
    主  文
上訴駁回。
第二審及發回前第三審訴訟費用由上訴人負擔。
　　事實及理由
一、被上訴人之法定代理人原為熊震宇，已於96年3 月1 日變更
    為乙○○，乙○○具狀聲明承受訴訟，核無不合，應予准許
    。
二、上訴人起訴主張：伊自民國64年12月起即於被上訴人之前身
    海軍總醫院擔任編制外聘僱人員，66年12月1 日起擔任編制
    內聘僱人員，迄89年6 月間已升等至編制內聘三等十二級護
    理員，伊係依據「國軍聘任及雇用人員管理規則」受聘用。
    惟被上訴人於89年依「國軍精實案本部直屬軍醫單位精簡併
    編實施計劃」（下稱國軍精實案）精簡人事，在未經伊同意
    及未依勞動基準法（下稱勞基法）規定下，竟於89年6 月30
    日解聘伊，另由其附設之民眾診療服務處聘以無保障之低薪
    職缺工作，其解聘行為應屬無效。是扣除伊擔任聘僱外人員
    領取之薪資外，被上訴人尚應給付伊自89年7 月1 日起至
    91年6 月30日止之薪資差額新台幣（下同）22萬4,370 元
    89年及90年之年終獎金差額2 萬6,094 元自89年7 月至91
    年5 月，2 名子女申請大學、五專之教育補助費計22萬6,40
    0 元90年、91年度未休假之工資6 萬4,787元，合計54 萬
    1,651 元。爰依僱傭契約及侵權行為之法律關係提起本件訴
    訟。聲明求為判決：(一)確認上訴人與被上訴人編制內聘僱關
    係存在。(二)被上訴人應給付上訴人54萬1,651 元及自起訴狀
    繕本送達翌日起至清償日止，按年息百分之五計算之利息。
    (三)願供擔保，請求宣告假執行。
三、被上訴人則以：兩造間有關任（派）免、薪資、獎懲、退休
    、撫卹等事項，應屬公法上之關係，而非私法上之僱傭關係
    ，其訴訟事件不屬普通法院之權限。上訴人向普通法院提起
    本件訴訟，應依民事訴訟法第249 條第1 項第1 款之規定，
    駁回其訴。又被上訴人醫院自88年1 月1 日起已不再適用勞
    基法，本件依國軍精實案解聘上訴人，應與勞基法無涉。又
    被上訴人依國軍精實案解聘上訴人已徵得上訴人同意。且被
    上訴人實施國軍精實案之裁減人力行為，亦符合勞基法第11
    條第4 款規定，被上訴人自得終止與上訴人間之編制內聘僱
    關係等語，資為抗辯。
四、本件原審對於上訴人之請求，判決：(一)上訴人之訴及假執行
    之聲請均駁回。(二)訴訟費用由上訴人負擔。上訴人聲明不服
    ，上訴聲明求為判決：(一)原判決廢棄。(二)確認上訴人與被上
    訴人編制內聘僱關係存在。(三)被上訴人應給付上訴人54萬1,
    651 元，及自起訴狀繕本送達翌日起至清償日止，按年息百
    分之五計算之利息。(四)第一、二審及發回前第三審訴訟費用
    由被上訴人負擔。被上訴人則答辯聲明：(一)上訴駁回。(二)第
    二審及發回前第三審訴訟費用由上訴人負擔。
五、兩造不爭執之事項如下，並有被上訴人醫院令、調查報告書
    、公報、勞動契約、存摺、戶口名簿、學生證、領取退職金
    簽署文件、值班表、進用需求表各1 件附卷可稽，堪予採信
    ：
  (一)上訴人自64年12月起，即於被上訴人之前身海軍總醫院擔任
    編制外聘僱人員。在66年12月1 日起，另依「國軍聘任及雇
    用人員管理規則」聘僱上訴人擔任編制內聘僱人員，至89年
    6月間升等為編制內聘三等十二級護理員。
  (二)上訴人於89年6 月30日因被上訴人實施國軍精實案，本部直
    屬軍醫單位精簡併編實施計劃而離職。
  (三)上訴人於89年7 月1 日起由被上訴人醫院附設民眾診療服務
    處重新聘為聘二等一級護理員，為期6 個月，期滿後再續聘
    1 年，上訴人並於1 年期滿後由該診療服務處繼續僱用迄今
    。
  (四)如認上訴人主張有理由，被上訴人尚應給付上訴人之金額為
    ：自89年7 月1 日起至91年6 月30日止之薪資差額22萬4,
    370 元。89年及90年之年終獎金差額2萬6,094元。自89
    年7 月起至91年5 月止，2 名子女申請大學、五專之教育補
    助費22萬6,400 元。90年、91年度未休假之工資6 萬4,78
    7 元。合計為54萬1,651元。
六、兩造爭執之事項為：(一)兩造間是否屬於公法上之關係而無勞
    基法之適用？(二)兩造是否已合意終止僱傭關係？(三)被上訴人
    得否依勞基法第11條第4 款規定，終止與上訴人間之編制內
    聘僱關係？
七、兩造間是否屬於公法上之關係而無勞基法之適用？
  (一)按「公務員兼具勞工身分者，其有關任（派）免、薪資、獎
    懲、退休、撫卹及保險（含職業災害）等事項，應適用公務
    員法令之規定。」固為勞基法第84條前段所規定。惟該條所
    稱公務員兼具勞工身分者，係指依各項公務員人事法令任用
    、派用、聘用、遴用而於本法第3 條所定各業從事工作獲致
    薪資之人員。勞基法施行細則第50條亦定有明文。是以勞基
    法第84條所稱「公務員兼具勞工身分者」，係指凡於依勞基
    法第3 條所定各業從事工作獲致薪資之人員，依各項公務員
    人事法令任用、派用、遴用者，始足當之。經查上訴人經被
    上訴人解僱之前，係依據「國軍聘任及雇用人員管理規則」
    受被上訴人聘用，為兩造所不爭執，而「國軍聘任及雇用人
    員管理規則」僅係國防部經行政院核定所訂定發布之規則，
    並無公務員人事法令作為依據，為被上訴人所自認（見勞上
    更(一)卷第88頁），並有兩造所提「國軍聘任及雇用人員管理
    規則」在卷足憑（見勞上更(一)卷第90頁至第96頁、第103 頁
    、第104 頁）。是上訴人受被上訴人聘任為三等十二級之護
    理員，即非依各項公務員人事法令受被上訴人聘用之人員。
    依上開說明，上訴人自非勞基法第84條所稱之「公務員兼勞
    工身分者」，而無該條規定之適用。況依國防部軍醫局93年
    1 月13日莊茂字第0930000214號函覆高雄市國軍左營醫院產
    業工會謂：有關國軍聘雇人員之職等及職稱均未送銓敘部審
    定，故其任免、退休、撫卹及保險均不適用公務人員相關法
    規，並以國防部所屬各國軍醫院之編制內聘雇人員係適用勞
    基法，因認被上訴人與編制內聘雇人員間係私法僱傭關係。
    亦有該函附卷可參（見本院卷第51至52頁）。至於上訴人加
    入軍人保險，及其在被上訴人醫院擔任護理員期間，享有與
    軍職人員相同之年終獎金、子女教育補助費等福利措施，薪
    資比照軍職人員中尉階級敘薪，及其編制有納入國防預算員
    額內，任務編組屬於台澎防衛作戰衛勤作業之「地區醫療」
    體系，應配合各軍總部掌管之「部隊衛勤」，有效執行「就
    近醫療，直接後送」之政策，其身分、考勤與獎懲等事項雖
    因此受軍方體系之節制，然此均不足以認定上訴人具有公務
    員身分。是以被上訴人抗辯上訴人視同軍人身分，有勞動基
    準法第84條之適用，兩造間係屬公法上之關係，而非私法上
    之僱傭關係云云，自非可採。
  (二)又按勞基法第3 條第1 項第8 款規定：「本法於左列各業適
    用之：．．八、其他經中央主管機關指定之事業。」、第4
    條規定：「本法所稱主管機關；在中央為行政院勞工委員會
    ；在直轄市為直轄市政府，在縣（市）為縣（市）政府。」
    。又依行政院勞工委員會86年11月3 日（86）台勞動一字第
    0470495 號函釋：「指定國防事業非軍職人員之工作者，自
    中華民國87年7 月1 日起適用勞基法」，及依行政院勞工委
    員會88年4 月14日勞動一字第016362號函釋：【依行政院主
    計處88年3 月25日台88處仁一字第016362號函略以：「國防
    部直屬軍醫院應歸屬九一二０細類『國防事業』，至國軍醫
    院附屬民眾診療服務處若符合場所單位條件，且其主要經濟
    活動為提供民眾醫療保健服務，可歸屬八二三小類『醫療保
    健服務業』項下適當細類。」故國防部直屬軍醫院屬國防事
    業，其非軍職人員應自87年7 月1 日起適用勞基法；至於國
    軍醫院附設民眾診療服務處若符合場所單位條件，則歸類為
    醫療保健服務業，應適用本會87年12月31日公告「公立醫療
    院所（技工、工友、駕駛人除外）自88年1 月1 日起不適用
    勞基法」之規定】（見原審91年度雄勞調字第26號卷第7 頁
    ）。準此以觀，兩造間聘僱關係非屬公法上之關係，而係私
    法上之僱傭關係，且有勞基法之適用，堪以認定。而基於勞
    基法所生之勞資關係訴訟事件，應屬普通法院管轄。是被上
    訴人抗辯本件與勞基法無關，普通法院無管轄權云云，不足
    採信。
八、兩造是否已合意終止僱傭關係
  (一)按當事人雙方如就終止契約已達成合意時，均應受其拘束，
    不得事後藉詞反悔再事爭執。又解釋契約固須探求當事人立
    約時之真意，不能拘泥於契約之文字，但契約文字業已表示
    當事人真意，無須別事探求者，即不得反捨契約文字而更為
    曲解（最高法院17年上字第1118號判例參照）。
  (二)經查被上訴人為配合國軍精實案之推行，曾於86年間調查院
    內聘僱人員生涯規劃意願，該意願調查表已載明係為配合國
    軍精實案而為調查。精簡原則在尊重個人意願，採逐年消化
    方式疏處。而意願欄中除有屆滿65歲辦退外，尚有90年
    之前不再續約自願離職。配合政策近期（1 年內）自願離
    職。預定民國（  ）離職。志願調整職務至他醫院等選
    項可供選擇。當時上訴人係勾選欲於屆滿65歲辦退。有該
    意願調查表（見原審卷第14頁）在卷足稽，又證人即原任職
    被上訴人醫院人事官廖正源於原審證稱：「．．從88年開始
    開會，89年7 月1 日之前，每個月都會舉行精實案會議，院
    方將權責下放給各單位主管，由各單位主管提供要裁撤的人
    員。．．．原證5 （見雄勞調卷第15頁），不是我設計的，
    而是護理部自行設計，因係護理部人員眾多，給被精簡人員
    做一調查。」（見原審卷第97頁）。是以被上訴人將國軍精
    實案權責下於各單位後，護理部於88年間就國軍精實案再為
    意願調查時，自行製作之調查表上有願意配合國軍精實案
    提領退職金。不願意提前離職，同意降缺放棄退職金等選
    項供護理人員簽名選擇時，上訴人已改變其意願而於「願意
    配合精實案提領退職金」。項下簽名（見原審雄勞調字卷15
    頁）。又被上訴人89年2 月29日第610 號令影本所附疏處建
    議表，其上載明上訴人個人意願為「自願離職」，並有上訴
    人書寫之「3/4 告知」等字及上訴人簽名（見原審卷第59頁
    、第60頁），上訴人並無為何反對或保留之註載，核與上訴
    人於前揭護理部製作之調查表上簽署「願意配合精實案提領
    退職金」項下簽名之情節相符（見原審勞調卷第15頁），參
    以被上訴人於89年6 月1 日以第1628號令發布將於同年6 月
    30日解聘上訴人，上訴人旋即於89年6 月30日另與被上訴人
    附設民眾診療服務處簽訂勞動契約書，自89年7 月1 日起由
    該診療服務處重新聘為聘二等一級護理員，為期6 個月，期
    滿後再於90年1 月1 日繼續簽訂勞動契約書，為期1 年，上
    訴人並於1 年期滿後，由該診療服務處繼續僱用迄今等情，
    已為兩造所不爭執，且有勞動契約書2 份附卷可證（見勞上
    易卷第78頁、第83頁、第84頁），又上訴人於本院亦自承已
    於94年6 月29日領取97萬餘元之退職金（另尚有勞工保險補
    償損失8 萬7,000 餘元未領取）等事實，足徵被上訴人所辦
    兩造已合意終止僱傭關係，上訴人於89年6 月30日係自願離
    職等語，應可採信。
九、本件兩造已合意終止僱傭關係，上訴人於89年6 月30日係自
    願離職等事實，既如前述，從而被上訴人得否依勞基法第11
    條第4 款規定，終止與上訴人間之編制內聘僱關係乙節，即
    無庸再予贅論。
十、綜上所述，原審因認兩造間之僱傭關係既已合意終止，被上
    訴人於終止後，自無給付薪資、獎金之義務。則上訴人於僱
    傭關係終止後，訴請確認兩造間編制內僱傭關係存在，並請
    求給付自89年7 月1 日起至91年6 月30日止，僱傭關係終止
    後之薪資差額、年終獎金差額、教育補助費、不休假工資等
    共54萬1,651 元，並自起訴狀繕本送達翌日起至清償日止，
    按年息百分之五計算之利息為無理由，而判決駁回其訴，且
    以上訴人之訴既經駁回，其假執行之聲請亦失所附麗而併予
    駁回。經核尚無不合。上訴論旨指摘原判決不當，求予廢棄
    改判，非有理由，應予駁回。
、本件事證已臻明確，兩造其餘攻擊防禦方法，核與判決之結
    果不生影響，爰不一一論述，附此敘明。
十二、據上論結，本件上訴為無理由，爰依民事訴訟法第449 條第
    1 項、第78條，判決如主文。
中　　華　　民　　國　　96　　年　　12　　月　　5 　　日
                              勞工法庭
                                審判長法官   張國彬
                                法      官   鄭月霞
                                法      官   吳登輝
以上正本證明與原本無異。
如對本判決上訴，須於判決送達後20日內向本院提出上訴狀，其
未表明上訴理由者，應於上訴後20日內向本院提出上訴理由書（
均須按他造當事人之人數附繕本）。上訴時應提出委任律師或具
有律師資格之人之委任狀，並依附註條文規定辦理。
中　　華　　民　　國　　96　　年　　12　　月　　6    　日
　　　　　　　  　　  　　　　　書  記  官　 張明賢
附註：
民事訴訟法第466條之1：
對於第二審判決上訴，上訴人應委任律師為訴訟代理人，但上訴
人或其法定代理人具有律師資格者，不在此限。
上訴人之配偶、3 親等內之血親、2 親等內之姻親，或上訴人為
法人、中央或地方機關時，其所屬專任人員具有律師資格並經法
院認為適當者，亦得為第三審訴訟代理人。第1 項但書及第2 項
情形，應於提起上訴或委任時釋明之。
                                                w
